臺灣高等法院民事判決　　　　　　　 93年度上更(一)字第104號
上　訴　人　甲○○
訴訟代理人　蔡讚燁律師
上　訴　人　乙○○
訴訟代理人　李永然律師
複　代理人　鍾元珧律師
上列當事人間給付買賣價金事件，兩造對於中華民國90年1月19
日臺灣臺北地方法院89年度訴字第3248號第一審判決各自提起上
訴，經最高法院第1次發回更審，本院已於94年5月31日言詞辯論
終結，判決如下：
    主  文
原判決關於(一)主文第一項命甲○○同時履行部分(二)駁回甲○○後
開第二項之訴部分，暨訴訟費用之裁判均廢棄。
上開廢棄部分, 乙○○再應給付甲○○新台幣佰陸拾萬元自民
國89年7月16日起至清償日止，按年息百分之五計算之利息；又
乙○○應自89年3月12日起至清償日止，按月給付甲○○新台幣
陸仟肆佰玖拾元。
甲○○其餘上訴及假執行之聲請均駁回。
乙○○上訴駁回。
第一、二審及發回前第三審訴訟費用，甲○○上訴部分，由甲○
○負擔百分之一，餘由乙○○負擔；乙○○上訴部分，由乙○○
負擔。
    事實及理由
一、上訴人甲○○（下稱甲○○）於原審係請求上訴人乙○○（
    下稱乙○○）(一)給付伊新台幣（下同）3,600,000元及自民
    國（下同）89年3月21日起至清償日止按年息5%計算之利息
    (二)自89年3月12日起至清償日止，按月給付伊21,030元，嗣
    經最高法院發回本院更審後，減縮前揭(二)聲明為：「甲○○
    應自89年3月12日起至清償日止，按月給付伊6,490元」，核
    屬減縮應受判決事項之聲明，依民事訴訟法第446條第1項但
    書、第255條第1項第3款之規定，核無不合，自應准許，合
    先說明。
二、甲○○起訴主張：兩造於88年12月29日訂立房地產買賣契約
    （下稱買賣契約），乙○○以4,200,000元，向伊購買坐落
    臺北縣新店市○○段芊蓁湖小段10之559地號土地應有部分
    1/5及其上建物即門牌臺北縣新店市○○路113號房屋（下稱
    系爭房地）。伊已依約於89年2月21日將系爭房地所有權移
    轉登記予乙○○，並於同年3月1日交屋。詎乙○○以未覓妥
    貸款銀行為由，要求尾款3,600,000元延至同年月20日付清
    ，並承諾於銀行核貸前，代伊繳付該月12日到期之銀行利息
    ，伊不疑有他遂予應允。惟乙○○未依約履行，致伊每月尚
    持續支付銀行利息21,030元，屢經催討，迄未履約等情，求
    為命乙○○給付伊尾款3,600,000元，及自89年3月21日起至
    清償日止之法定遲延利息，暨自89年3月12日起至清償日止
    ，按月給付21,030元（嗣於本審減縮為6,490元）損害金之
    判決。
三、乙○○則以：甲○○違約遲未履行交付系爭房地及塗銷抵押
    權登記義務，伊已解除買賣契約。又縱認買賣契約尚屬有效
    ，伊僅有按期繳納銀行貸款本息之義務，且於甲○○塗銷抵
    押權登記前，伊得拒絕給付價金尾款等語，資為抗辯。
四、原審判決命乙○○應於甲○○交付系爭房地之同時，給付甲
    ○○3,600,000元，而駁回甲○○其餘之訴，兩造各就其敗
    訴部分提起上訴。甲○○於本院聲明：(一)原判決不利於伊之
    部分廢棄；(二)前開廢棄部分，乙○○應給付伊3,600,000元
    ，及自89年3月21日起至清償日止之法定遲延利息；(三)乙○
    ○應自89年3月12日起至清償日止，按月給付伊6,490元之損
    害金；(四)願提供現金或等值之中國信託商業銀行可轉讓定期
    存款單為擔保，請准宣告假執行；(五)乙○○之上訴駁回。乙
    ○○則於本院聲明：(一)原判決不利於伊之部分廢棄；(二)前開
    廢棄部分，甲○○在第一審之訴駁回；(三)甲○○之上訴駁回
    。
五、查兩造於88年12月29日訂立系爭房地買賣契約，約定乙○○
    以4,200,000元向甲○○購買系爭房地。甲○○依約已於89
    年2月21日將系爭房地所有權移轉登記予乙○○，乙○○僅
    付600,000元，尚有尾款3,600,000元未付之事實，有買賣契
    約書、土地及建物登記謄本在卷可憑（見原審卷第16至28頁
    ），復為兩造所不爭執，自堪信為真實。
六、甲○○另主張系爭買賣契約書第2條約定乙○○應於89年3月
    8日交屋同時付清尾款3,600,000元，並同時塗銷伊先前向中
    國信託商業銀行股份有限公司（下稱中信銀行）貸款設定之
    抵押權登記，伊已於89年3月1日完成交屋，乙○○則以未覓
    妥貸款銀行為藉口，要求延至同月20日付清，並承諾於銀行
    核貸前先代伊繳付每月12日到期之銀行利息，伊不疑有他遂
    應允。詎乙○○嗣後即無消息迄今，爰依契約關係，請求乙
    ○○給付積欠尾款3,600,000元及自89年3月21日起至清償日
    止按年利率5%計算之利息，暨自89年3月12日起至清償日止
    按月給付6,490元損害金。乙○○則以上開情詞置辯。經查
    ：
  (一)甲○○前於83年6月4日以系爭房地為債務人甲○○、甘一夫
    借款之擔保，為訴外人中信銀行設定本金最高限額4,320,00
    0元抵押權，存續期間：自83年6月3日至113年6月2日。甲○
    ○於86年6月23日向中信銀行為員工房屋貸款3,000,000元，
  　另於同日為一般房屋修繕貸款570,000元，其房屋貸款繳款
    方式為前60個月按期付息，自91年6月起按期定額年金平均
    攤還本金及利息；與房屋修繕貸款部分，分240期按期定額
    年金平均攤還本金及利息，每期繳款方式，由甲○○之帳戶
    自動扣繳。又甲○○上開貸款，均無法由不具中信銀行員工
    身分之第三人承擔該筆貸款，有中信銀行90年12月24日中信
    銀消貸0000000000號文及檢附之借據、他項權利證明書等可
    按（見本院90年上字第7423號卷(二)第31至42頁）。又甲○○
    對乙○○聲請假扣押，原法院於89年6月8日查封系爭房地；
    另中信銀行因甲○○未依約清償借款，而向法院聲請裁定准
    予拍賣抵押物等情，有土地登記簿謄本、原法院91年拍字第
    1227號裁定可按（見本院卷(一)90年上字第742號卷(一)第140頁
    ，同卷(二)第215頁）。而兩造88年12月29日所訂買賣契約書
    約定「第2條：付款期限及移交不動產方法：（一）本約簽
    訂時，甲方（乙○○）應付給乙方（甲○○）：連訂金400,
    000元，乙方同時用印。（二）於稅單開徵後3日內雙方完稅
    同時甲方付200,000元正。（三）於產權移轉至甲方名下後
    至89年3月8日前乙方騰空房屋交屋同時，甲方應付清尾款3,
    60 0,000元正，唯此款若甲方辦理貸款，則撥款前乙方原有
    中信銀行貸款本息由甲方貸款銀行代償，餘額於塗銷登記辦
    妥後乙次付清，乙方同時交屋。第3條：乙方應於前條第1次
    付款時交付所有權狀，第1次付款時交付印鑑證明書，戶籍
    謄本等產權移轉應備全部證件，及蓋妥辦理移轉登記等相關
    書表。…第6條：本買賣不動產權，乙方保證產權清楚，如
    有他人主張權利或設定他項權利及租賃關係，應由乙方負責
    於產權移轉完畢之同時速予理清，…第8條：本約簽訂後，
    倘甲方不買或不按約日期付款時，願將既付價款全部由乙方
    無條件沒收，抵作違約金外，並即解除本約，其有關之稅費
    由甲方負擔。如乙方不賣或不照約履行應盡義務時，亦應將
    已收價款於正式函告解約日起3日內加倍返還予甲方，雙方
    並同時申請撤銷已進行之產權移轉，若因此所發生之稅捐費
　  用均由乙方負擔。…」等情（原審卷第17頁至第21頁）。惟
    乙○○於89年3月1日簽立切結書予甲○○，內容為：「立書
    人乙○○承諾向甲○○購買新店市○○路113號房屋尾款360
    萬元，其中承接原債務人甲○○之本金，及算至交屋日之利
    息共（3,533,260元）餘款（66,740元）應於3月20日付清，
    立書人應於每月繳息日（12日）按時繳息不得延誤，若有任
    何延誤而損及原債務人權益時，立書人願負全責．．．」；
    而證人即代書李修平於甲○○向台灣台北地方法院檢察署告
    訴李修平等詐欺案偵查中供陳：「．．．他們（指兩造）沒
    有說要辦貸款，我是照他們雙方指示辦過戶，切結書是我當
    場寫的，他們同意簽的．．．到3月1日交屋是甘（志文）決
    定的，因甲○○說農曆正月他不搬家，時間是他們自己定的
    ，且3月20日我並沒有答應把貸款辦好，切結書上寫的是買
    方要把餘款付清，且簽切結書之前，有跟簡小姐說如承接貸
    款可減輕火險、代書費、地政規費，她當時也同意才簽切結
    書．．．」，此有偵查筆錄影本（原審卷第146頁背面、第
    147頁、第149頁），乙○○亦於上開偵查案件中陳明：「
    ． ．．我不清楚，現房子已過戶我名下，但貸款沒辦好，
    交屋了，鑰匙有給我．．．房子是空的，沒人住，仍由甘（
    志文）繳貸款．．．」，此亦有該偵查筆錄（原審卷第145
    頁背面）在卷足憑。乙○○雖否認伊有上開陳述，而發回前
    本院前審亦調取當日開庭錄音帶勘驗，並製有筆錄（本院上
    字卷(一)第206頁、第207頁）可考，其上固無乙○○上開陳述
    之記載，惟因該勘驗筆錄並非逐字逐句照錄，且著重於證人
    李修平、趙存盛證詞，實為標舉重點記載，此經本院調取該
    偵查卷全卷審查無訛，則上開勘驗筆錄尚不足為乙○○有利
    論據。又乙○○於90年10月22日委任李永然、黃斐旻律師以
    永然聯合法律事務所以（90）（10）然法三字第00455號函
    （本院上字卷(一)第199頁至第201頁、本審卷(二)第4至6頁）催
    告甲○○於5日內交屋並塗銷抵押權登記，惟甲○○收受該
    存證信函後，亦委請律師蔡正廷於90年10月25日以浩正字第
    90076號函（同上卷(二)第233頁至第235頁、本審卷(二)第8至10
    頁）覆同意於同年月26日再行交屋，惟乙○○收受律師轉交
    上開函件時已逾上述交屋時間，故未至現場辦理交屋，甲○
    ○乃連續於91年4月2日、4月19日2次催告（同上卷第236頁
    至第244頁）乙○○再次交屋，乙○○卻未再函覆或配合交
    屋，倘甲○○自始無交屋之意思，殊無一再催告乙○○會同
    交屋之必要。況依兩造間所定之契約，本件甲○○有先行交
    屋之義務，乙○○再以所交付之屋辦貸款或完成換約手續，
    取得貸款再支付大部分價款，若甲○○自始未交屋，乙○○
    殊無立具上開切結書之必要，足見本件甲○○確已完成交屋
    。至證人李修平結證「（問：89年3月1日的切結書，及買賣
    契約書後面的加註，是不是證人李修平所寫的？）是我寫的
    。是切結書先寫，加註付款方式是後寫。寫完切結書後，甲
    ○○表示切結書上面只寫買方要按期繳息，但沒有寫買方何
    時還清或轉移債務，所以才在買賣契約書後面加註另訂還清
    日期，…」（本院卷(二)第112頁），「在訂買賣契約時，按
    甲○○抵押權設定的金額去估算（尾款為3,600,000元），
    …。88年12月9日簽約，為何要到89年3月8日交屋，這是甲
    ○○自已訂的日期，他說因為房子內有牌位，農曆正月間房
　　子不能更動，所以訂這個日子，後來到了3月1日是甲○○自
    己主動通知我們可以交屋了，甲○○說房子已經搬空了。簽
    約時沒有提到尾款是付現金，後來到3月1日時，因為買方也
    沒有錢付，所以大家才想一個辦法，由買方以不變名承接，
    這樣可以較省代書費，又有優渥的銀行貸款利率。」（同上
    卷(二)第114頁），「…甲○○的不動產移轉給買方，但甲○
    ○以不動產向銀行借款的債務人還是甲○○本人，所以這樣
    的條件對甲○○而言較不公平，所以寫切結書約定由買方向
    銀行按時繳息。我記得在剛開始時，買方不是很願意，後來
    甲○○與我一起勸買方，說這樣做費用較低，而且甲○○是
    中國信託銀行的行員，以甲○○名義貸款利息較優渥，利息
    會較省，後來買方才同意這樣做。」（同上卷(二)第113頁）
    ；另證人趙存聖（本件仲介）結證「3月1日到3月20日之間
    ，有一天晚上，甲○○與買方夫妻及甲○○的1位同事總共4
    個人，有去我公司，甲○○咆哮了幾句，甲○○說他簽了切
    結書之後反悔了，甲○○的同事告訴他說這樣作對甲○○很
　　不利，風險又很大，這是很笨的方法，所以甲○○他告訴我
    不要切結書，他要我重新給買方辦貸款，甲○○咆哮了幾句
    話後就先走了，後來買方的先生有留下來與我談了一下子。
    」（同上卷(二)第116、117頁）。「…他們2人聯合起來告我
    ，是甲○○唆使買方，因為在買賣過程中，我認為買方很配
    合，買方還寄存證信函給我，我打電話給買方，買方說存證
    信函是甲○○替他寫的。」，「…他只是簽字而已，他根本
    不懂這些。賣方也有寄存證信函給我。」，「我有打電話給
    買方，我問買方為何不趕快辦，買方說是因為賣方不給他繳
    款單，所以買方沒有辦法去繳款。」（同上卷(二)第118頁）
    。甲○○訴訟代理人陳玉玲律師亦自陳「甲○○及他的同事
    確實有在3月1日隔了幾天的晚上，有和買方先生，一同去仲
    介的辦公室，甲○○的目的是為了要叫仲介、代書趕快替買
    方辦貸款。」（同上卷(二)第118頁），互為參證以觀，上開
    證言雖尚不足以證明甲○○已交屋予乙○○，惟查依乙○○
    自陳及乙○○願立下上開切結書等一切狀況，實足為甲○○
    已交屋之明證，且該切結書載明兩造於89年3月1日約定，買
    受人即乙○○應給付之尾款以「不變名承接」甲○○原向中
    信銀行之貸款，按月代繳本息方式清償，計算至89年3月1日
    交屋止，乙○○應於同年月20日給付66,740元等情，益見甲
    ○○確已交屋，並經兩造會算乙○○應承接甲○○於中信銀
    行之債務及應繳之餘款，而兩造間在未明確訂定尾款3,600,
    000元清償期前，乙○○應代繳原甲○○應付之前揭貸款利
    息。要之，本件甲○○既已完成交屋之先行義務，自得依上
    開契約書、切結書所約定，請求乙○○給付尾款，乙○○為
    同時履行之抗辯，自不足採。
  (二)查乙○○委任李永然、黃斐旻律師於90年10月22日以永然聯
    合法律事務所（90）（10）然法三字第0045號函甲○○，該
    函第2頁（四）「…今為維護本人權益，特再委請大律師代
    為函達甘君，請甘君於函到5日內，依約將前開建物（即本
    件建物）謄空交付予本人，並請甘君塗銷前開建物上之抵押
    權登記，如甘君願意依原約履行，亦為本人所企盼；屆期未
    履行，本人並以此函再為解除前開契約之意思表示…」等語
    ，該催告函於90年10月22日送達甲○○，有催告函及送達回
    執可按（本院上字卷(一)第199頁至第201頁、本審卷(二)第4至
    6頁）。惟因甲○○業已交屋，理由已見前述，而塗銷系爭
    房、地抵押權登記部分，依系爭不動產買賣契約書第2條(三)
    項所載，甲○○前揭塗銷之義務須於乙○○辦理貸款後由銀
    行撥款，不足餘額乙次付清同時為之，乙○○既尚未辦妥系
    爭房、地之貸款，其請求權條件尚未發生，其逕行催告甲○
    ○交屋，縱甲○○尚未交屋，亦不使甲○○負給付遲延之責
    任，乙○○仍不得本此而有契約解除權，乙○○在無契約解
    除權下，系爭買賣契約殊不因乙○○所為催告期間屆滿即為
    解除，則兩造間之買賣關係仍為存在，並無疑義。又兩造間
    嗣雖訂立上開切結書，約定由乙○○承接甲○○於中信銀行
    之債務及應繳之餘款，惟乙○○迄未履行，乙○○之給付系
    爭買賣尾款義務亦為存在，甲○○本於系爭買賣契約，請求
    乙○○給付尾款3,600,000元，核屬正當，應予准許。
  (三)又甲○○上開貸款之利息，仍按月向中信銀行繳付，經查系
    爭房、地貸款有2筆，且採機動利率，一為522,811元，89年
    3月1日以前利率為0.0847%；一為2,998,000元，89年3月1日
    以前利率為0.065%，此有中信銀行90年12月24日中信銀消貸
    0000000000號函（本院上字卷(二)第31頁、第32頁）在卷足稽
    。又甲○○於89年3月13日繳息19,926元（16,239＋3,690=1
    9,926），逐月增減，迄94年3月14日金額最少僅繳付6,490
    元（4,022＋2,468=6,490），此亦有中信銀行授信交易明細
    查詢單、對帳單（原審卷第29頁、本審卷(二)第47頁、第48頁
    ）附卷足稽，則甲○○因乙○○未履行上開切結書之約定義
    務，致甲○○每月繳付前揭貸款利息，受有損失，應堪認定
    ，其請求以最低繳付利息金額6,490元計算乙○○按月應付
    損害金，洵屬正當，亦應准許。
  (四)按給付無確定期限者，債務人於債權人得請求給付時，經其
    催告而未為給付，自受催告時起，負遲延責任，其經個人起
    訴而送達起訴狀，或依督促程序送達支付命令，或為其他相
    類之行為者，與催告有同一之效力，為民法第229條第2項所
    明文規定。查兩造間因上開切結書之簽定，系爭房、地尾款
    成未定期限之債務，而甲○○乃於89年6月17日向原法院聲
    請對乙○○核發支付命令，經原法院於89年7月15日送達核
    發之支付命令，此有送達回證（原法院89年度促字第23457
    號卷第27頁）在卷可考，依上開說明，乙○○自89年7月16
    日起始負給付遲延之責任，甲○○請求乙○○自89年7月16
    日起算法定遲延利息，洵屬有據，自應准許，逾此部分之請
    求，非有理由，不應准許。
七、綜上所述，甲○○依系爭買賣契約、前揭切結書，請求乙○
    ○給付尾款3,600,000元及自支付命令送達翌日（89年7月16
    日）起至清償日止按年息5%計算之利息，並自89年3月12日
    起至清償日止按月給付損害金6,490元，為有理由，應予准
    許，逾此部分之請求，即非有理，不應准許，上開應准許部
    分，原審就尾款請求部分為同時履行之判決，並駁回甲○○
    就尾款部分遲延利息及按月損害金之請求，即有未洽，甲○
    ○上訴意旨指摘原判決此部分不當，求予廢棄改判，為有理
    由，自應由本院改判如主文第一、二項所示，至該部分所命
    給付部分，因未逾1,500,000元，不得上訴於第三審，無宣
    告假執行之必要，甲○○此部分聲請自不應准許，另乙○○
    就原審判命給付尾款部分指摘原判決不當，求予廢棄，為無
    理由，應予駁回。又上開不應准許部分，甲○○上訴意旨指
    摘原判決此部分不當，求予廢棄改判，為無理由，亦應予以
    駁回。
八、兩造其餘攻擊防禦方法及其他未經援用之證據，經斟酌尚無
    礙於本院前述之認定，無一一論究之必要。
九、據上論結，甲○○上訴一部有理由，一部無理由，乙○○上
    訴為無理由，判決如主文。
中　　華　　民　　國　　94　　年　　6 　　月　　14　　日
                  民事第16庭審判長法　官  黃騰耀
　　　　　　　　　　　      　　　法　官  黃莉雲
　　　　　　　　　　　      　　　法　官  許文章
正本係照原本作成。
如不服本判決，應於收受送達後20日內向本院提出上訴書狀，其
未表明上訴理由者，應於提出上訴後20日內向本院補提理由書狀
（均須按他造當事人之人數附繕本）上訴時應提出委任律師或具
有律師資格之人之委任狀；委任有律師資格者，另應附具律師資
格證書及釋明委任人與受任人有民事訴訟法第466條之一第一項
但書或第二項（詳附註）所定關係之釋明文書影本。
中　　華　　民　　國　　94　　年　　6 　　月　　22　　日
　　　　　　　　　　　　　　　　　書記官  陳明俐
附註：
民事訴訟法第四百六十六條之一（第一項、第二項）：
對於第二審判決上訴，上訴人應委任律師為訴訟代理人。但上訴
上訴人之配偶、三親等內之血親、二親等內之姻親，或上訴人為
法人、中央或地方機關時，其所屬專任人員具有律師資格並經法
院認為適當者，亦得為第三審訴訟代理人。人或其他法定代理人
具有律師資格者，不在此限。
